臺灣高等法院臺中分院民事裁定
111年度抗字第72號
抗  告  人  林惠恩


相  對  人  錠嵂保險經紀人股份有限公司

法定代理人  李淑芬



上列當事人間給付承攬報酬事件，抗告人對於中華民國111年1月
5日臺灣臺中地方法院110年度訴字第3233號所為裁定提起抗告，
本院裁定如下：
    主  文
原裁定廢棄。
抗告費用由相對人負擔。
    理  由
一、抗告人於民國110年12月1日向原法院起訴請求相對人公司給
    付承攬報酬新臺幣639,112元本息等情，相對人公司則於同
    年月30日具狀聲請移轉管轄（原審卷第53頁）。原法院以相
    對人公司所在地係在臺北市，及依兩造間簽訂之承攬合約書
    （下稱系爭合約）第26條約定合意由臺灣臺北地方法院（下
    稱臺北地院）管轄，乃裁定移送臺北地院，抗告人不服提起
    本件抗告。
二、抗告意旨略以：抗告人自就職以來即係受僱於相對人公司位
    於臺中市○區○○路000號00樓之0之臺中第三營業處（下稱「
    中三營業處」）為保險業務員，嗣升任「中三營業處」之經
    理，再於110年8月間辭「中三營業處」經理乙職，並於同年
    9月1日向相對人公司申請終止系爭合約；兩造雖簽有系爭合
    約，但抗告人同時負有輔導管理「中三營業處」各職等保險
    業務員十餘人，並領有「輔導佣酬」，可見兩造間實際上兼
    有僱傭契約關係；故抗告人實際上之契約履行地均在臺中市
    ，依民事訴訟法第12條，原法院就本件應有管轄權。抗告人
    經濟地位復遠遜於相對人，對於系爭合約僅得表示接受或拒
    絕，而不能修改，並無磋商變更餘地；系爭合約第26條關於
    合意管轄之約定，係屬定型化契約，免除或減輕相對人必須
    至臺中市應訴之責任，並加重抗告人應至臺北市應訴之負擔
    ，使抗告人拋棄權利或限制其行使權利，對於抗告人造成重
    大不利益，依民法第247條之1之規定，應屬無效。縱認系爭
    合意管轄條款，非屬無效，惟相對人公司為法人，依民事訴
    訟法第28條第2項規定，不應適用，復有相對人公司與其「
    中五營業處保險業務員」即訴外人葉○○之案例可循（原審法
    院107年度勞訴字第60號、本院107年度勞抗字第6號、最高
    法院107年度台抗字第660號），爰請求廢棄原裁定等語。
三、按當事人得以合意定第一審管轄法院。但以關於由一定法律
    關係而生之訴訟為限，民事訴訟法第24條第1項固定有明文
    。惟依同法第28條第2項前段規定「第24條之合意管轄，如
    當事人之一造為法人或商人，依其預定用於同類契約之條款
    而成立，按其情形顯失公平者，他造於為本案之言詞辯論前
    ，得聲請移送於其管轄法院」之立法意旨，係以當事人之一
    造如為法人或商人，他造恆居於經濟弱者之地位，訂立契約
    時往往被迫接受以合意定第一審管轄法院之不平等條款，一
    旦因該契約涉訟，必須遠赴法人或商人以定型化契約預定之
    法院應訴，有失公平，因而規定兩造雖以合意定第一審管轄
    法院，他造仍得聲請法院將該訴訟移送於管轄法院，以保護
    其利益（最高法院105年度台抗字第58號裁判意旨參照）。
    至條文雖僅係就一造向合意管轄之法院起訴時，他造得為聲
    請移轉管轄之情形為規定，但其立法意旨既在保障因合意管
    轄而受有不利之他造，自應准許受不利約束之他造得不受合
    意管轄之限制，改向具有法定管轄權之法院起訴。次按因契
    約涉訟者，如經當事人定有債務履行地，得由該履行地之法
    院管轄，民事訴訟法第12條亦定有明文。又管轄權之有無，
    應依原告主張之事實，按諸法律關於管轄之規定而為認定，
    與其請求之是否成立無涉（最高法院65年台抗字第162號裁
    判意旨參照）。
四、經查：
  ㈠兩造於101年9月7日簽訂系爭合約，依系爭合約第26條約定「
    因本合約糾紛涉訟時，除專屬管轄爭議案件外，承攬人與公
    司合意以臺灣台北地方法院為第一審管轄法院。」惟相對人
    為法人，揆諸系爭合約書內容，該合約之各條款均事先印製
    ，除締約之承攬人姓名、連帶保證人姓名及身分證字號、戶
    籍、通訊地址、日期以手寫為之，公司及代表人蓋用印文外
    ，餘相關約定條文皆以打字列印，有系爭合約在卷可稽（原
    審卷第59-67頁）。佐以系爭合約書浮貼有「姓名：林惠恩
    、業代：G05752、單位中三、經理組、引薦人、「專兼任：
    專」等文義外，更標示「※請於99年10月5日前簽回」文義
    （原審卷第60頁），足見系爭合約書確屬是相對人公司預先
    製作之定型化契約，自應認為本件合意管轄係依相對人公司
    預定用於同類契約之條款而成立者。
　㈡系爭合約為雙務契約，兩造各負給付義務，系爭合約第3條約
    定：承攬人推銷保險商品，應負責將保件之要保書及其所經
    收之第一次保險費繳交公司，公司則按照最新「營業守則」
    給付報酬及獎金（原審卷第61頁）。系爭合約除未載明相對
    人公司之地址外，依抗告人則自94年間受雇相對人公司「中
    三營業處」為保險業務員起，迄110年8月辭「中三營業處經
    理職務」止，依上開註記載明「專兼任：專」，更可信抗告
    人係以相對人公司「中三營業處」為業務處所為專職工作地
    ；自可認相對人公司「中三營業處」所在之臺中市確為抗告
    人之契約履行地。故依民事訴訟法第12條規定，原法院就本
    件訴訟自有法定管轄權。
  ㈢承上，抗告人既屬為相對人公司銷售保險商品及提供保戶服
    務事宜之員工，其住居所地在臺中市，本件契約履行地亦在
    「中三營業處」，若就系爭合約所生之爭議須在臺北地院起
    訴，不免使抗告人時間成本、往來交通增加之不利益，不利
    於抗告人主張權利；反觀相對人為知名之保險經紀人公司，
    其規模與財力顯屬龐大，與抗告人之資力懸殊，復於各縣市
    設有分支機構從事保險之招攬，則在其「中三營業處」所在
    地之法院應訴，並無重大之困難。
  ㈣因之，本件可認系爭合約第26條合意管轄之約定，徒使抗告
    人於行使訴訟權時遭受勞動、時間、費用之不利益，核其情
    形應認顯失公平，亦違憲法保障人民訴訟權之意旨。
五、綜上所述，抗告人逕向有法定管轄權之原法院提起本件訴訟
    ，於法並無不合，原法院據相對人公司聲請，再依職權將本
    件移送臺北地院，容有未洽；抗告意旨指摘原裁定不當，求
    予廢棄，為有理由。爰將原裁定廢棄，發回原法院更為適法
    之處理。
六、據上論結，本件抗告為有理由，裁定如主文。
中　　華　　民　　國　　111 　年　　3 　　月　　8 　　日
        　　        民事第三庭  審判長法　官  黃玉清
　　　　　　　　　　　　　　          法　官  葛永輝
　　　　　　　　　　　　　　          法　官  涂秀玲
正本係照原本作成。             
不得抗告。
                                      書記官  王麗英

中　　華　　民　　國　　111 　年　　3 　　月　　8 　　日